ACORDAO-COMPLETO-2470952

ACÓRDÃO 9136/2021 ATA 23/2021 - PRIMEIRA CÂMARA

VISTOS, relatados e discutidos estes autos de Tomada de Contas Especial, instaurada pela Fundação Cultural Palmares, em desfavor do Instituto Como Ver - Officina Affro e da Sra. Waldecy das Dores Vieira Vale, em face do não encaminhamento da documentação exigida para a prestação de contas do Convênio Siconv 701324/2008, celebrado entre a Fundação e o Instituto,
ACORDAM os Ministros do Tribunal de Contas da União, reunidos em sessão de 1ª Câmara, ante as razões expostas pelo Relator, em:
9.1. considerar revéis a Sra. Waldecy das Dores Vieira Vale e o Instituto Como Ver - Officina Affro, para todos os efeitos, nos termos do art. 12, § 3º, da Lei 8.443/1992;
9.2. julgar irregulares as contas do Instituto Como Ver - Officina Affro e da Sra. Waldecy das Dores Vieira Vale, com fundamento nos arts. 1º, inciso I, 16, inciso III, alínea "c", e § 2º, 19, caput, e 23, inciso III, da Lei 8.443/1992, c/c arts. 1º, inciso I, 209, incisos III, 210 e 214, inciso III, do Regimento Interno do TCU, condenando-os, em solidariedade, ao pagamento das quantias a seguir discriminadas, com a fixação do prazo de quinze dias, a contar da notificação, para comprovar, perante o Tribunal (art. 214, inciso III, alínea "a", do Regimento Interno) , o recolhimento da dívida aos cofres da Fundação Cultural Palmares, atualizada monetariamente e acrescida dos juros de mora, calculados a partir da respectiva data de ocorrência, até a data dos recolhimentos, na forma prevista na legislação em vigor;
	Valor Original (R$) 
	Data da Ocorrência

	31.682,00
	10/2/2009

	68.318,00
	10/7/2009

9.3. aplicar, individualmente, à Sra. Waldecy das Dores Vieira Vale e ao Instituto Como Ver - Officina Affro, com fundamento no art. 19 da Lei 8.443/1992, multa prevista no art. 57 da mesma Lei, c/c art. 267 do Regimento Interno do TCU, no valor de R$ 20.000,00 (vinte mil reais) , fixando-lhes o prazo de quinze dias, a contar das notificações, para que comprovem, perante este Tribunal, o recolhimento das dívidas aos cofres do Tesouro Nacional (art. 214, inciso III, alínea "a", do Regimento Interno do TCU) , atualizadas monetariamente desde a data deste Acórdão até as datas dos efetivos recolhimentos, se forem pagas após o vencimento, na forma da legislação em vigor;
9.4. autorizar, desde logo, nos termos do art. 28, inciso II, da Lei 8.443/1992, a cobrança judicial das dívidas, caso não atendida as notificações;
9.5. dar ciência deste Acórdão, bem como das peças que o fundamentam, ao concedente; e
9.6. remeter cópia desta deliberação à Procuradoria da República no Estado do Maranhão, para o ajuizamento das ações civis e penais que entender cabíveis (art. 16, § 3º, da Lei 8.443/1992) .

Tomada de Contas Especial instaurada pela Fundação Cultural Palmares/MinC, em razão do não encaminhamento de documentação exigida para a prestação de contas do Convênio n° 701324/2008, celebrado entre a Fundação e o Instituto Como Ver - Officina Affro, tendo por objeto a realização do projeto "170 Anos da Balaiada x 120 Anos da Abolição".

Primeira Câmara

Entidades/Órgãos do Governo do Estado do Maranhão.

3. Interessados/Responsáveis:
3.1. Interessado: Ministério da Cultura (extinto).
3.2. Responsáveis: Instituto Como Ver - Officina Affro (12.137.717/0001-69); Waldecy das Dores Vieira Vale (XXX.045.803-XX).

13.1. Ministros presentes: Walton Alencar Rodrigues (Presidente), Benjamin Zymler, Vital do Rêgo e Jorge Oliveira.
13.2. Ministros-Substitutos presentes: Augusto Sherman Cavalcanti (Relator) e Weder de Oliveira.

AUGUSTO SHERMAN

Adoto, como relatório, a instrução da Secex-TCE (peça 28) , com a qual se manifestaram de acordo os titulares da Secretaria (peças 29 e 30) e o representante do MP/TCU (peça 32) . Transcrição com ajustes de forma considerados pertinentes.
	"INTRODUÇÃO
Cuidam os autos de Tomada de Contas Especial instaurada pela Fundação Cultural de Palmares (FCP) , em desfavor do Instituto Como Ver - Officina Affro (CNPJ: 12.137.717/0001-69) , na qualidade de entidade convenente, e da Sra. Waldecy das Dores Vieira Vale (CPF: XXX.045.803-XX) , na condição de presidente do instituto (gestão 2006-2009) , em razão do não encaminhamento da documentação exigida para a prestação de contas que impediram a comprovação da boa e regular aplicação dos recursos públicos repassados por força do Convênio Siconv 701324/2008, celebrado entre a FCO e o referido instituto.
HISTÓRICO
1.	O instrumento de repasse em testilha teve por objeto a realização do projeto '170 Anos da Balaiada x 120 Anos da Abolição', cuja vigência estabelecida inicialmente foi da data de sua assinatura, em 31/12/2008, até 30/5/2009, que, após duas prorrogações, findou em 13/12/2009, nos termos do ajuste pactuado (peça 3, p. 21-38) e aditivos a ele vinculados (peça 3, p. 55 e 81) , com prazo final para prestação de contas até 29/1/2010 (peça 4, p. 62) .
2.	Para executá-lo, conforme o disposto cláusula terceira (peça 3, p. 25) , foram previstos R$ 125.000,00, sendo R$ 100.000,00 a cargo da União e R$ 25.000,00 a título de contrapartida da entidade convenente. Os recursos federais, por sua vez, foram integralmente repassados mediante duas parcelas por intermédio de conta bancária específica com os seguintes contornos:
Tabela 1 - Repasses do concedente
	Ordem Bancária
	Data de emissão
	Valor (R$) 

	2009OB800075
	10/2/2009
	31.682,00

	2009OB800707
	10/7/2009
	68.318,00

	Total (R$) 
	100.000,00

	Fonte: ordens bancárias (peças 3, p. 49 e 80) .

3.	A prestação de contas foi então encaminhada, em 13/4/2010 (peça 3, p. 87) , pela Sra. Waldecy das Dores Vieira Vale, presidente Instituto Como Ver - Officina Affro (Icoa) , a qual fora devidamente analisada pelo concedente em três oportunidades.
4.	Por meio do Parecer 138/2010 de 11/11/2010 (peça 3, p. 89-92) , a FCP considerou insuficiente a documentação encaminhada para considerar o objeto cumprido satisfatoriamente, uma vez que não comprovou a contratação de alguns itens listados no documento e não foi constatado o lançamento de documentação referente à prestação de contas no Siconv.
5.	Nos termos do Parecer Financeiro 7/2015 de 3/2/2015 (peça 4, p. 10-14) , a fundação constatou, entre outras divergências, o não o recebimento de documentos necessários à comprovação da boa e regular aplicação dos recursos repassados ao convenente e determinou a notificação da entidade para sanar as pendências verificadas, para posterior emissão de parecer definitivo.
6.	Por último, conforme consta do Parecer Financeiro 24/2015 de 8/4/2015 (peças 4, p. 62, e 5, p. 1-2) , a FCP sugeriu a não aprovação da prestação de contas por irregularidades na documentação exigida para a prestação de contas, uma vez que não logrou em comprovar a boa e regular aplicação dos recursos federais repassados pelo ajuste em tela, com a impugnação do montante original de R$ 100.000,00.
7.	Caracterizadas as irregularidades e esgotadas as medidas administrativas internas sem a obtenção do ressarcimento do débito causado aos cofres da União, o órgão instaurador, em seu Relatório de Tomada de Contas Especial 17/2016/TCE/FCP/MINC (peça 5, p. 26-34) , com a indicação circunstanciada das providências adotadas pela autoridade administrativa no instrumento de repasse em questão, pugnou pela imputação de débito a Sra. Waldecy das Dores Vieira Vale, na condição de presidente do Instituto Como Ver - Officina Affro (entidade convenente) , durante a gestão de 2006-2009, em razão da não apresentação de documentação complementar exigida para fins de prestação de contas dos recursos destinados ao projeto '170 Anos da Balaiada x 120 Anos da Abolição', no âmbito do Convênio Siconv 701324/2008, correspondente o montante original integralmente repassado de R$ 100.000,00 pela União.
8.	A Auditoria Interna da Fundação Cultural de Palmares, nos termos do Parecer 11/2016 - AUD/FCP/MinC, de 18/11/2016 (peça 5, p. 40-42) , manifestou-se pela regularidade formal do processo de tomada de contas especial, em testilha, uma vez que instruído com as peças exigidas e em conformidade com a legislação vigente, com a necessidade de ajustes quanto à necessidade de anexar aos autos o instrumento de designação dos agentes responsáveis pela instauração da TCE e de alterar a informação constante do Relatório de Tomada de Contas Especial, no que se refere à vigência do convênio.
9.	Em razão disso, o órgão instaurador complementou o relatório de TCE anterior mediante a expedição dos documentos exigidos com as informações recomendadas em complemento ao anterior (peça 5, p. 44-45) , com a manutenção do posicionamento já sinalizado quanto à identificação dos responsáveis, à irregularidade constatada e à apuração do dano aos cofres públicos.
10.	Consoante demonstrado no quadro de peça 5, p. 32, os responsáveis arrolados foram devidamente notificados pela FCP acerca das irregularidades constatadas com a ocorrência de dano ao erário, para apresentação de justificativas e/ou documentação comprobatória ou devolução dos recursos impugnados, no entanto, mantiveram-se inertes nesse sentido.
11.	O Relatório de Auditoria 1175/2017 (peça 5, p. 52-55) contém a devida manifestação acerca dos quesitos mencionados no art. 4º, inciso V e § 1º, da Instrução Normativa - TCU 71, de 28 de novembro de 2012, tendo concluído aquela instância de controle pela irregularidade das presentes contas, com, no entanto, a inclusão, em caráter solidário, do Instituto Como Ver - Officina Affro, conforme Certificado de Auditoria 1175/2017 (peça 5, p. 56-57) e Parecer do Dirigente do Órgão de Controle Interno 1175/2017 (peça 5, p. 58-59) .
12.	Em Pronunciamento Ministerial de peça 9, o Ministro de Estado da Cultura, na forma do art. 52, da Lei 8.443, de 16 de julho de 1992, atesta haver tomado conhecimento das conclusões do Controle Interno acerca da irregularidade das presentes contas.
13.	Uma vez remetidos os autos a este Tribunal para fins de apreciação e julgamento, em sede de instrução preliminar e pronunciamentos perpetrados às peças 13-15, após as considerações técnicas acerca da apuração dos fatos, identificação dos responsáveis e quantificação do dano para fins de ressarcimento, no entanto, concluiu-se que, de fato, não houve a aprovação da prestação de contas em razão da não comprovação da boa e regular aplicação dos recursos públicos recebidos pelo Icoa por força do Convênio Siconv 701324/2008, celebrado com a Fundação Cultural de Palmares, no montante original integralmente repassado de R$ 100.000,00.
14.	Partindo dessa premissa, procedeu-se ao devido enquadramento da Sra. Waldecy das Dores Vieira Vale, com a inclusão do Icoa, na condição de pessoa jurídica de direito privado sob o fundamento da Súmula TCU 286, para fins de citação solidária, nos termos dos elementos que caracterizam a responsabilização na forma configurada na matriz de responsabilização acostada na preliminar de peça 13, p. 9, e transcrita no Apêndice I desta instrução.
15.	Sendo assim, em cumprimento ao pronunciamento de unidade, de 6/7/2018 (peça 15) , foram promovidas as citações do Instituto Como Ver - Officina Affro, mediante o Ofício 2392/2018-TCU/Secex-TCE, de 15/10/2018 (peça 17) , e da Sra. Waldecy das Dores Vieira Vale, por intermédio dos Ofícios 3251-3252/2018-TCU/Secex-TCE, de 29/11/2018. Os expedientes foram devidamente entregues em seus destinos em 1º/11/2018, 14/12/2018 e 27/12/2018, respectivamente, nos termos da lei, conforme evidenciado nos avisos de recebimento de peças 18 e 26-27.
16.	Não obstante, apesar de devidamente notificados, compulsando os autos, observa-se que ambos os responsáveis quedaram-se silentes e, desta forma, não se manifestaram quanto à irregularidade a eles apontada.
17.	Assim, autos foram, então, encaminhados à unidade técnica para fins de instrução e consequente apreciação no mérito pelo Tribunal, após a prévia manifestação do Parquet de Contas.
EXAME TÉCNICO
Da validade das notificações
18.	Preliminarmente, cumpre tecer breves considerações sobre a forma como são realizadas as comunicações processuais no TCU. A esse respeito, destacam-se o art. 179, do Regimento Interno do TCU (Resolução 155, de 4/12/2002) e o art. 4º, inciso III, § 1º, da Resolução TCU 170, de 30 de junho de 2004, in verbis:
Art. 179. A citação, a audiência ou a notificação, bem como a comunicação de diligência, farse-ão:
I - mediante ciência da parte, efetivada por servidor designado, por meio eletrônico, fac-símile, telegrama ou qualquer outra forma, desde que fique confirmada inequivocamente a entrega da comunicação ao destinatário;
II - mediante carta registrada, com aviso de recebimento que comprove a entrega no endereço do destinatário;
III - por edital publicado no Diário Oficial da União, quando o seu destinatário não for localizado
 (...) 
Art. 3º As comunicações serão dirigidas ao responsável, ou ao interessado, ou ao dirigente de órgão ou entidade, ou ao representante legal ou ao procurador constituído nos autos, com poderes expressos no mandato para esse fim, por meio de:
I - correio eletrônico, fac-símile ou telegrama;
II - servidor designado;
III - carta registrada, com aviso de recebimento;
IV - edital publicado no Diário Oficial da União, quando o seu destinatário não for localizado, nas hipóteses em que seja necessário o exercício de defesa'.
Art. 4º. Consideram-se entregues as comunicações:
I - efetivadas conforme disposto nos incisos I e II do artigo anterior, mediante confirmação da ciência do destinatário;
II - realizadas na forma prevista no inciso III do artigo anterior, com o retorno do aviso de recebimento, entregue comprovadamente no endereço do destinatário;
III - na data de publicação do edital no Diário Oficial da União, quando realizadas na forma prevista no inciso IV do artigo anterior.
§ 1º O endereço do destinatário deverá ser previamente confirmado mediante consulta aos sistemas disponíveis ao Tribunal ou a outros meios de informação, a qual deverá ser juntada ao respectivo processo.
 (...) 
19.	Bem se vê, portanto, que a validade da citação via postal não depende de que o aviso de recebimento seja assinado pelo próprio destinatário da comunicação, o que dispensa, no caso em tela, a entrega do AR em 'mãos próprias'. A exigência da norma é no sentido de o Tribunal verificar se a correspondência foi entregue no endereço correto, residindo aqui a necessidade de certeza inequívoca. 
20.	Não é outra a orientação da jurisprudência do TCU, conforme se verifica dos julgados a seguir transcritos:
São válidas as comunicações processuais entregues, mediante carta registrada, no endereço correto do responsável, não havendo necessidade de que o recebimento seja feito por ele próprio (Acórdão 3648/2013-TCU-Segunda Câmara, Relator Ministro JOSÉ JORGE) ;
É prescindível a entrega pessoal das comunicações pelo TCU, razão pela qual não há necessidade de que o aviso de recebimento seja assinado pelo próprio destinatário. Entregandose a correspondência no endereço correto do destinatário, presume-se o recebimento da citação. (Acórdão 1019/2008-TCU-Plenário, Relator Ministro BENJAMIN ZYMLER) ;
As comunicações do TCU, inclusive as citações, deverão ser realizadas mediante Aviso de Recebimento - AR, via Empresa Brasileira de Correios e Telégrafos, bastando para sua validade que se demonstre que a correspondência foi entregue no endereço correto. (Acórdão 1526/2007-TCU-Plenário, Relator Ministro AROLDO CEDRAZ) .
21.	A validade do critério de comunicação processual do TCU foi referendada pelo Supremo Tribunal Federal, nos termos do julgamento do MS-AgR 25.816/DF, por meio do qual se afirmou a desnecessidade da ciência pessoal do interessado, entendendo-se suficiente a comprovação da entrega do 'AR' no endereço do destinatário:
EMENTA: AGRAVO REGIMENTAL. MANDADO DE SEGURANÇA. DESNECESSIDADE DE INTIMAÇÃO PESSOAL DAS DECISÕES DO TRIBUNAL DE CONTAS DA UNIÃO. ART. 179 DO REGIMENTO INTERNO DO TCU. INTIMAÇÃO DO ATO IMPUGNADO POR CARTA REGISTRADA, INICIADO O PRAZO DO ART. 18 DA LEI nº 1.533/51 DA DATA CONSTANTE DO AVISO DE RECEBIMENTO. DECADÊNCIA RECONHECIDA. AGRAVO IMPROVIDO.
O envio de carta registrada com aviso de recebimento está expressamente enumerado entre os meios de comunicação de que dispõe o Tribunal de Contas da União para proceder às suas intimações.
O inciso II do art. 179 do Regimento Interno do TCU é claro ao exigir apenas a comprovação da entrega no endereço do destinatário, bastando o aviso de recebimento simples.
22.	No caso vertente, a citação do Instituto Como Ver - Officina Affro se deu por meio do endereço proveniente de pesquisa realizada pelo TCU no Sistema CPF/CNPJ da Receita Federal (peça 17) . Já em relação a Sra. Waldecy das Dores Vieira Vale, devido ao insucesso de realizar a citação em endereço constante no Sistema CPF/CNPJ da Receita, buscou-se a notificação em endereços alternativos provenientes de sistemas corporativos deste Tribunal e da internet, nos termos do despacho de expediente de peça 23, ocasião em que fora devidamente notificada em duas oportunidades, mediante os expedientes de peças 24-25. Ademais, o aviso de recebimento de peça 27 atesta que a própria responsável o subscreveu.
23.	Observa-se, pois, que ambas as citações foram realizadas de forma bastante zelosa, razão pela qual se comprova devidamente a entrega dos ofícios citatórios na forma da lei e da jurisprudência (peças 18, 26-27) .
24.	Feitas as considerações acerca da validade das notificações, transcorrido o prazo regimental fixado e mantendo-se inertes os aludidos responsáveis, impõe-se que sejam considerados revéis, dando-se prosseguimento ao processo, com fulcro no art. 12, § 3º, da Lei 8.443, de 16 de julho de 1992.
25.	Nos processos do TCU, a revelia não leva à presunção de que seriam verdadeiras todas as imputações levantadas contra os responsáveis, diferentemente do que ocorre no processo civil, em que a revelia do réu opera a presunção da verdade dos fatos narrados pelo autor. Dessa forma, a avaliação da responsabilidade do agente não pode prescindir da prova existente no processo ou para ele carreada.
26.	Ao não apresentar sua defesa, o Instituto Como Ver - Officina Affro e a Sra. Waldecy das Dores Vieira Vale deixaram de produzir prova da regular aplicação dos recursos sob suas responsabilidades, em afronta às normas que impõem aos gestores públicos a obrigação legal de, sempre que demandados pelos órgãos de controle, apresentar os documentos que demonstrem a correta utilização das verbas públicas, a exemplo do contido no art. 93 do Decreto-Lei 200/67: 'Quem quer que utilize dinheiros públicos terá de justificar seu bom e regular emprego na conformidade das leis, regulamentos e normas emanadas das autoridades administrativas competentes.'
27.	Com efeito, nos autos ficou evidenciado que os responsáveis não encaminharam a documentação exigida para a prestação de contas, a despeito de notificados pela fundação. É cediço que recai sobre o responsável a obrigação de demonstrar que os recursos federais recebidos foram integralmente utilizados na finalidade prevista. Ao não apresentar a prestação de contas, o gestor ignorou dever constitucional contido no parágrafo único do art. 70 da Constituição Federal, bem como deixou de comprovar a correta aplicação dos recursos a ele confiados.
28.	Mesmo as alegações de defesa não sendo apresentadas, considerando o princípio da verdade real que rege esta Corte, procura-se buscar, em manifestações dos responsáveis na fase interna desta Tomada de Contas Especial, argumentos que possam ser aproveitados em favor deles. No entanto, da mesma forma, o Instituto Como Ver - Officina Affro e a Sra. Waldecy das Dores Vieira Vale não se manifestaram na fase interna, não havendo, assim, nenhum elemento que possa vir a ser analisado e posteriormente servir para afastar as irregularidades apontadas.
29.	Em se tratando de processo em que a parte interessada não se manifestou acerca das irregularidades imputadas, não há elementos para que se possa efetivamente aferir e reconhecer a ocorrência de boa-fé na conduta da responsável, podendo este Tribunal, desde logo, proferir o julgamento de mérito pela irregularidade das contas, conforme nos termos dos §§ 2º e 6º do art. 202 do Regimento Interno do TCU.
30.	Nesse sentido, são os Acórdão 2064/2011-TCU-Primeira Câmara, da relatoria do Ministro Ubiratan Aguiar; 6.182/2011-TCU-1ª Câmara, da relatoria do Ministro Weber de Oliveira; 4.072/2010-TCU-1ª Câmara, da relatoria do Ministro Valmir Campelo; 1.189/2009-TCU-1ª Câmara, da relatoria do Ministro Marcos Bemquerer e 731/2008-TCU-Plenário, da relatoria do Ministro Aroldo Cedraz, dentre outros.	
31.	Por derradeiro, no que se refere à ocorrência da prescrição da pretensão punitiva, consoante o incidente de uniformização de jurisprudência deliberado no Acórdão 1441/2016-TCU-Plenário, da relatoria do Ministro Benjamin Zymler, aplica-se o prazo prescricional de dez anos previsto no art. 205 do Código Civil vigente, a contar da data de ocorrência do fato tido por irregular.
32.	No presente caso, o último ato irregular foi praticado em 10/7/2009, adotando-se como parâmetro as datas da ocorrência do débito apurado. Já o ato que ordenou a citação dos arrolados ocorreu em 6/7/2018 (peça 16) , antes, portanto, do transcurso de dez anos entre esse ato e os fatos impugnados.
33.	Sendo assim, reconhecida a interrupção do prazo prescricional, conforme preconiza o art. 202, inciso I, do Código Civil vigente, inexiste no presente processo óbice ao exercício da ação punitiva por parte deste Tribunal.
34.	Destarte, o Instituto Como Ver - Officina Affro e a Sra. Waldecy das Dores Vieira Vale devem ser considerados revéis, nos termos do art. 12, §3º, da Lei 8.443/1992, e suas contas julgadas irregulares, condenando-os solidariamente ao débito apurado, com a imposição de multa, ante a alta reprovabilidade da conduta dos responsáveis atentatória à accountability pública.
CONCLUSÃO
35.	Em face da análise promovida, conclui-se que os atos omissivos praticados pelo Instituto Como Ver - Officina Affro e pela Sra. Waldecy das Dores Vieira Vale configuraram dano aos cofres públicos federais, no montante original de R$ 100.000,00, devido à não aprovação da prestação de contas em razão da não comprovação da boa e regular aplicação dos recursos públicos repassados por força do Convênio Siconv 701324/2008, celebrado com a Fundação Cultural de Palmares, para a realização do projeto '170 Anos da Balaiada x 120 Anos da Abolição'.
36.	Configurada a revelia frente à citação deste Tribunal e inexistindo comprovação da boa e regular aplicação dos recursos transferidos, é medida que se impõe dar seguimento ao processo proferindo o julgamento com os elementos até aqui presentes.
37.	No tocante à aferição quanto à ocorrência de boa-fé na conduta dos responsáveis, conforme determina o § 2º do art. 202 do Regimento Interno deste Tribunal, em se tratando de processo em que partes interessadas não se manifestaram acerca das irregularidades imputadas, não há elementos para que se possa efetivamente reconhecê-la, podendo esta Corte de Contas, desde logo, proferir julgamento de mérito pela irregularidade das contas, nos termos do § 6º de mesma norma regimental.
38.	Destarte, desde logo, devem as contas do Instituto Como Ver - Officina Affro e da Sra. Waldecy das Dores Vieira Vale ser julgadas irregulares, com fundamento nos arts. 1º, inciso I, 16, inciso III, alínea 'c', e § 2º, da Lei 8.443/1992 c/c os arts. 19 e 23, inciso III, da mesma Lei, e com os arts. 1º, inciso I, 209, inciso III e § 5º, 210 e 214, inciso III, do Regimento Interno deste Tribunal, nos termos do art. 202, § 6º, do Regimento Interno do TCU, procedendo-se às condenações em débito em caráter solidário, com a aplicação da multa prevista no art. 57 da Lei 8.443/1992.
PROPOSTA DE ENCAMINHAMENTO
39.	Diante do exposto, submetem-se os autos à consideração superior, propondo ao Tribunal:
a)	 considerar revéis o Instituto Como Ver - Officina Affro (CNPJ: 12.137.717/0001-69) e a Sra. Waldecy das Dores Vieira Vale (CPF: XXX.045.803-XX) , com fundamento no § 3º, art. 12, Lei 8.443, de 16 de julho de 1992;
b)	 com fundamento nos arts. 1º, inciso I, 16, inciso III, alínea 'c' e § 2º, da Lei 8.443/1992 c/c os arts. 19 e 23, inciso III, da mesma Lei, e com arts. 1º, inciso I, 209, inciso III e § 5º, 210 e 214, inciso III, do Regimento Interno deste Tribunal, que sejam julgadas irregulares as contas do Instituto Como Ver - Officina Affro (CNPJ: 12.137.717/0001-69) , na qualidade de entidade convenente, e da Sra. Waldecy das Dores Vieira Vale (CPF: XXX.045.803-XX) , na condição de presidente do instituto (gestão 2006-2009) ; e condená-los solidariamente ao pagamento das quantias a seguir especificadas, com a fixação do prazo de quinze dias, a contar da notificação, para comprovarem, perante o Tribunal (art. 214, inciso III, alínea 'a', do Regimento Interno) , o recolhimento da dívida aos cofres do Tesouro Nacional, atualizada monetariamente e acrescida dos juros de mora, calculados a partir da data discriminada, até a data do recolhimento, na forma prevista na legislação em vigor;
	Valor original (R$) 
	Data da ocorrência

	68.318,00
	10/7/2009

	31.682,00
	10/2/2009

Valor atualizado até 29/11/2018: R$ 173.193,85
c)	 aplicar ao Instituto Como Ver - Officina Affro (CNPJ: 12.137.717/0001-69) e a Sra. Waldecy das Dores Vieira Vale (CPF: XXX.045.803-XX) , individualmente, a multa prevista no art. 57 da Lei 8.443/1992 c/c o art. 267 do Regimento Interno, com a fixação do prazo de quinze dias, a contar das notificações, para comprovarem, perante o Tribunal (art. 214, inciso III, alínea 'a', do Regimento Interno) , o recolhimento da dívida aos cofres do Tesouro Nacional, atualizada monetariamente desde a data do acórdão que vier a ser proferido até a do efetivo recolhimento, se for paga após o vencimento, na forma da legislação em vigor;
d)	 autorizar, desde logo, nos termos do art. 28, inciso II, da Lei 8.443/1992, a cobrança judicial da dívida caso não atendidas as notificações;
e)	 autorizar o pagamento da dívida do Instituto Como Ver - Officina Affro (CNPJ: 12.137.717/0001-69) e da Sra. Waldecy das Dores Vieira Vale (CPF: XXX.045.803-XX) em até 36 parcelas mensais e consecutivas, nos termos do art. 26 da Lei 8.443/1992 c/c o art. 217 do Regimento Interno, fixando-lhe o prazo de quinze dias, a contar do recebimento da notificação, para comprovar perante o Tribunal o recolhimento da primeira parcela, e de trinta dias, a contar da parcela anterior, para comprovar o recolhimento das demais parcelas, devendo incidir sobre cada valor mensal, atualizado monetariamente, os juros de mora devidos, na forma prevista na legislação em vigor;
f)	 alertar aos responsáveis que a falta de comprovação do recolhimento de qualquer parcela importará no vencimento antecipado do saldo devedor, nos termos do § 2º do art. 217 do Regimento Interno deste Tribunal;
g)	 enviar cópia do acórdão que vier a ser proferido à Fundação Cultural de Palmares e aos responsáveis para ciência, informando que a deliberação, acompanhada do relatório e voto que a fundamentarem, estará disponível para consulta no endereço www.tcu.gov.br/acordaos, além de esclarecer que, caso requerido, o TCU poderá fornecer as correspondentes cópias, em mídia impressa, aos interessados e aos responsáveis arrolados nestes autos;
h)	 encaminhar cópia da deliberação, bem como do relatório e do voto que a fundamentarem, ao Procurador-Chefe da Procuradoria da República no Estado do Maranhão, nos termos do § 3º do art. 16 da Lei 8.443/1992 c/c o § 7º do art. 209 do Regimento Interno do TCU, para adoção das medidas que entender cabíveis."
	É o Relatório.

não há.

Procurador Marinus Eduardo De Vries Marsico.

Tomada de contas especial. Convênio. Realização de eventos culturais. Impugnação total da prestação de contas. Citação. Revelia dos responsáveis. Contas irregulares. Débito. Multa.

TOMADA DE CONTAS ESPECIAL (TCE)

Secretaria de Controle Externo de Tomada de Contas Especial (Secex-TCE).

Trata-se de Tomada de Contas Especial instaurada pela Fundação Cultural Palmares (FCP) , em desfavor do Instituto Como Ver - Officina Affro (Icoa) , na qualidade de entidade convenente, e da Sra. Waldecy das Dores Vieira Vale, na condição de presidente do instituto na gestão 2006-2009, em face do não encaminhamento da documentação exigida para a prestação de contas do Convênio Siconv 701324/2008, celebrado entre a FCO e o referido Instituto.
2.	O objeto do ajuste foi a realização do projeto "170 Anos da Balaiada x 120 Anos da Abolição" (peça 3, p. 21-38) , com vigência de 31/12/2008 a 13/12/2009, após prorrogações (peça 3, p. 55 e 81) , com prazo final para prestação de contas até 29/1/2010 (peça 4, p. 62) .
3.	Foi repassada a quantia de R$ 100.000,00, por ordens bancárias de 10/2/2009 (R$ 31.682,00) e 10/7/2009 (R$ 68.318,00) (peça 3, p. 49 e 80) . A contrapartida prevista do convenente foi de R$ 25.000,00, sendo R$ 18.663,60 em bens e serviços e R$ 6.336,40 em recursos financeiros.
4.	A prestação de contas foi encaminhada intempestivamente ao concedente em 13/4/2010 (peça 3, p. 87) . O Parecer 138/2010 (peça 3, p. 89-92) , de 11/11/2010, considerou a documentação insuficiente para demonstrar o cumprimento do objeto, uma vez que não comprovou a contratação de alguns dos itens listados e não foi constatado o lançamento dos documentos correspondentes no Siconv.
5.	Pareceres financeiros subsequentes, de 3/2/2015 (peça 4, p. 10-14) e de 8/4/2015 (peças 4, p. 62, e 5, p. 1-2) , sugeriram a não aprovação das contas, por irregularidades na documentação exigida para a sua prestação, posto que não logrou comprovar a boa e regular aplicação dos recursos federais transferidos, com a impugnação do valor correspondente à totalidade do repasse.
6.	Esgotadas as medidas administrativas internas sem a obtenção do ressarcimento, foi instaurada a presente TCE, cujo relatório do tomador de contas especial (peça 5, p. 26-34) concluiu pela ocorrência de dano ao erário oriundo da não apresentação da documentação complementar exigida para a prestação de contas, com a sua impugnação total, atribuindo a responsabilidade à Sra. Waldecy das Dores Vieira Vale, em solidariedade com o Instituto Como Ver - Officina Affro.
7.	No âmbito deste Tribunal, em cumprimento ao pronunciamento de unidade, de 6/7/2018 (peça 15) , foram promovidas as citações do Instituto Como Ver - Officina Affro (peça 17) e da Sra. Waldecy das Dores Vieira Vale (peças 16, 24, 25) . Embora tenham tomado ciência dos expedientes que lhes foram encaminhados (peças 18 e 27) , os responsáveis não se manifestaram, sendo considerados revéis, nos termos da legislação vigente.
8.	A unidade técnica propõe, então, que as contas dos responsáveis sejam julgadas irregulares, que sejam condenados em débito e que lhes seja aplicada a multa prevista no art. 57 da Lei 8443/1992.
9.	Estando os autos no gabinete do Ministério Público junto ao TCU, o Icoa enviou mensagem eletrônica, datada de 25/1/2019 e assinada pelo Sr. Adalberto Conceição da Silva, que se identificou como 1º Tesoureiro do Instituto, solicitando orientações de como quitar a dívida referente ao débito do Convênio Siconv 701324/2008, orientações estas providenciadas pela Secex-TCE (peça 31) .
10.	Autorizei, então, o retorno dos autos à unidade técnica para que verificasse o recolhimento da dívida, quitação esta não comprovada até a data de 30/3/2021 (peça 36) . Dessa forma, manifesto-me de acordo com as análises promovidas pela unidade técnica, de modo que as adoto como minhas razões de decidir, sem prejuízo das considerações a seguir.
11.	Em que pese os documentos apresentados e a supervisão in loco levarem à conclusão de que o objeto do ajuste fora parcialmente cumprido, a documentação apresentada possui irregularidades que não permitiram à Fundação Cultural Palmares comprovar a boa e regular aplicação dos recursos transferidos.
12.	Após reiteradas investidas realizadas pelo concedente na fase interna do processo, igualmente na fase externa os responsáveis não atenderam ao chamamento nos prazos fixados nos respetivos expedientes, quando citados por esta Corte de Contas, para que apresentassem as suas justificativas ou recolhessem o débito. Portanto, deverão ser, para todos os efeitos, considerados revéis, nos termos do art. 12, § 3º, da Lei 8443/1992, dando-se prosseguimento ao processo.
13.	Nunca é demais ressaltar que qualquer pessoa que gerencie ou administre recursos públicos tem o dever de prestar contas, justificando o seu bom e regular emprego na conformidade das leis  (art. 70, parágrafo único da CF/88 e art. 93 do Decreto-Lei 200/67) .
14.	Sendo assim, entendo, em linha de consonância com a unidade técnica e com o parquet, que não resta possível verificar boa-fé na conduta dos responsáveis, que não cumpriram, de forma escorreita, a obrigação constitucional de prestar contas dos recursos públicos que geriram, ou seja, de trazer a documentação necessária para que comprovasse a regular utilização dos recursos públicos confiados à sua gestão, sendo adequada a proposição no sentido do julgamento pela irregularidade das contas dos responsáveis, com condenação em débito pelo valor transferido.
15.	Considerando que não houve o transcurso do prazo decenal para a prescrição da pretensão punitiva, em conformidade com o Acórdão 1441/2016-TCU-Plenário, haja vista que o prazo limite para a apresentação das contas foi 29/1/2010 e o despacho que autorizou a citação de 6/7/2018 (peça 15) , defendo que seja aplicada aos responsáveis também a multa prevista no art. 57 da Lei 8.443/1992.
16.	Acolhida a preliminar suscitada pelo Ministério Público de Contas, quanto à verificação do recolhimento  da  dívida,  entendo não ser adequada a sugestão complementar no sentido  de acrescer a alínea "a" do art. 16, inciso III, da Lei 8443/1992,  contemplando a omissão no dever de prestar contas, como fundamento à condenação, tendo em vista que a irregularidade apontada nos ofícios de citação refere-se à "não aprovação da prestação de contas".
17.	Por fim, deixo de acatar à proposta da unidade instrutiva de autorizar o parcelamento das dívidas, por entender que essa medida somente deve ser adotada mediante solicitação das partes.
Ante o exposto, manifesto-me por que o Tribunal aprove o acórdão que ora submeto à apreciação deste Colegiado.
TCU, Sala das Sessões Ministro Luciano Brandão Alves de Souza, em 6 de julho de 2021.
AUGUSTO SHERMAN CAVALCANTI 
Relator